【裁判字號】    99,交聲,1141
【裁判日期】    990730
【裁判案由】    違反道路交通管理處罰條例聲明異議
【裁判全文】
臺灣臺北地方法院交通事件裁定        99年度交聲字第1141號
原處分機關  臺北市交通事件裁決所
異  議  人
即受處分人  甲○○
上列異議人即受處分人因違反道路交通管理處罰條例案件，對於
臺北市交通事件裁決所中華民國99年6 月29日所為之北市裁罰字
第裁22-AEX853315號處分（原處分案號：臺北市政府警察局北市
警交字第AEX853315 號），聲明異議，本院裁定如下：
    主  文
原處分撤銷。
甲○○汽車駕駛人，駕駛汽車經測試檢定有酒精濃度超過規定標
準，處罰鍰新臺幣貳萬柒仟元。
    理  由
一、本件異議人即受處分人聲明異議意旨略以：伊因酒駕已在法
    院支付新臺幣（下同）2 萬2 千5 百元，偵查也已終結，伊
    更痛改前非，更接受了懲處，伊去拿駕照時方知有一張罰單
    ，一罪不兩罰，伊不應再受到行政罰鍰之處罰云云。
二、異議人即受處分人甲○○於民國98年3 月24日晚間6 時31分
    許，駕駛車牌號碼2310-MS 號自用一般小貨車，行經臺北市
    萬華區○○○路與西藏路口時，經臺北市政府警察局萬華分
    局警員攔檢實施酒測結果，其呼氣中所含酒精濃度值超過規
    定標準（每公升0.68毫克），警員以受處分人有違反道路交
    通管理處罰條例第35條第1 項第1 款之行為掣單舉發，嗣因
    受處分人於原舉發通知單應到案日期（即98年4 月8 日）前
    到案，原處分機關乃依道路交通管理處罰條例第35條第1 項
    第1 款、第24條第1 項第2 款（裁決書漏引第1 項第2 款，
    應予更正）及違反道路交通管理事件統一裁罰基準表之規定
    ，於99年6 月29日裁處受處分人罰鍰49,500元，並施以道路
    安全講習，吊扣駕駛執照處分已移送執行，就施以道路交通
    安全講習之裁罰部分，依聲明異議意旨，受處分人並未就上
    開部分聲明異議。
三、按汽車駕駛人飲用酒類或其他類似物後其吐氣所含酒精濃度
    超過每公升0.25毫克或血液中酒精濃度超過0.05％以上，不
    得駕車；又汽車駕駛人，駕駛汽車經測試檢定有酒精濃度超
    過規定標準之情形者，處新臺幣（下同）15,000元以上60,0
    00元以下罰鍰，並當場移置保管該汽車及吊扣其駕駛執照1
    年，並應接受道路交通安全講習，道路交通安全規則第114
    條第2 款、道路交通管理處罰條例第35條第1 項第1 款、第
    24條第1 項第2 款分別定有明文。
四、再本件受處分人於上開時、地，酒醉駕車之違規事實，為警
    查獲後，警員以受處分人有違反道路交通管理處罰條例第35
    條第1 項第1 款之行為掣單舉發，且經受處分人當場簽收違
    反道路交通管理事件通知單，此有臺北市政府警察局舉發違
    反道路交通管理事件通知單影本一紙在卷可憑。
五、次按行政罰法第26條規定：「一行為同時觸犯刑事法律及違
    反行政法上義務規定者，依刑事法律處罰之。但其行為應處
    以其他種類行政罰或得沒入之物而未經法院宣告沒收者，亦
    得裁處之。前項行為如經不起訴處分或為無罪、免訴、不受
    理、不付審理之裁判確定者，得依違反行政法上義務規定裁
    處之。」即所謂一事不二罰原則，探究其立法目的，無非以
    一行為同時觸犯刑事法律及違反行政法上義務規定時，由於
    刑罰與行政罰同屬不法行為之制裁，而刑罰之懲罰作用較強
    ，依刑事法律處罰即足資警惕，實無一事二罰再處行政罰之
    必要，但罰鍰以外之沒入或其他種類行政罰，因兼具維護公
    共秩序之作用，為達行政目的，行政機關仍得併予裁處。又
    刑事訴訟法第253條之1所指之緩起訴處分，其中檢察官命被
    告為金錢給付部分，法另明定得為民事強制執行名義，受處
    分人因上開緩起訴處分而剝奪其財產權，該經被告同意之金
    錢給付義務實具有強制性及懲罰性。而緩起訴處分形式上固
    非如易科罰金，係以支付金錢作為自由刑之替代，惟緩起訴
    實為「暫時之不起訴」，如被告不能履行所附加之負擔，檢
    察官仍應撤銷緩起訴，並依法追訴。是倘被告履行經由緩起
    訴處分所附條件，即得免遭檢察官啟動聲請簡易判決處刑或
    起訴等程序，依此觀之，顯仍具有替代刑罰之效果，廣義而
    言，應屬前揭所稱之「實質刑事法律處罰」，而有行政罰法
    第26條第1項一事不二罰規定之適用。且刑事訴訟法第253條
    之1第1項係91年2月8日增訂，行政罰法則於94年2月5日公布
    ，制定在後之行政罰法第26條第2 項既僅臚列「不起訴處分
    或無罪、免訴、不受理、不付審理之裁判確定者」，排除一
    事不二罰原則之適用，而未將「緩起訴處分」一併納入，應
    係立法者有意排除，而非法律漏洞。且緩起訴處分實質上既
    非不能證明行為人之犯罪事實，如命為支付一定金額之負擔
    ，與實質受罰無異，自與上開行政罰法第26條第2 項列舉之
    不起訴處分等情形迥然有別，仍無從比附援引而為相同之處
    置。如若不然，則刑事被告如經法院循審判程序判處罰金或
    得以易科罰金之拘役或有期徒刑，無論受罰情形如何，均得
    以援用行政罰法第26條第1 項之規定，免於處以行政秩序罰
    之雙重不利益；至於藉由緩起訴處分而節省司法資源者，在
    基於實質懲罰目的而其財產權遭受剝奪之餘，卻仍另須繳納
    一定金額之行政罰鍰，其結果勢必降低刑事被告接受緩起訴
    處分之意願，而反噬緩起訴處分替代繁複刑事審判程序之制
    度性機能。準此以言，行政罰法第26條第2 項既未將緩起訴
    處分列舉其中，本於「例外規定從嚴解釋」之法理及前揭說
    明，自不能將條文中「不起訴處分」之範圍，擴及於性質顯
    不相同之「緩起訴處分」。末依道路交通管理處罰條例第35
    條第8 項之規定，汽車駕駛人駕駛汽車經測試檢定酒精濃度
    超過規定標準，同時違反刑事法律，經裁判確定處以罰金低
    於道交條例第92條第3 項所訂最低罰鍰基準規定者，應依本
    條例裁決繳納不足最低罰鍰之部分，核其性質，應屬行政罰
    法第26條第1 項之特別規定。參諸前揭說明，命被告支付一
    定金額之緩起訴處分，性質上既屬行政罰法第26條第1 項之
    「刑事法律處罰」，是緩起訴之被告依檢察官緩起訴處分命
    令，向國庫或公益團體繳納捐款者，乃係履行檢察官緩起訴
    處分之命令，在性質上當屬處分金，而與刑罰之罰金無異，
    從而，道路交通管理處罰條例第35條第8 項所規定之罰金，
    在解釋上應包括依檢察官緩起訴處分命令而向國庫或公益團
    體繳納捐款之情形在內，倘其所繳納款項之金額未低於最低
    罰鍰基準規定者，即不應再受同種類之行政罰之罰鍰制裁。
六、經查：
  (一)本件受處分人於98年3 月24日下午6 時31分許，駕駛車牌號
    碼2310-MS 號自用一般小貨車，行經臺北市萬華區○○○路
    與西藏路口時，經臺北市政府警察局萬華分局警員攔檢實施
    酒測結果，其呼氣中所含酒精濃度值超過規定標準（每公升
    0.68毫克），嗣經原舉發機關臺北市政府警察局萬華分局警
    員當場掣單舉發等情，有舉發違反路交通管理事件通知單1
    紙附卷可稽，為受處分人所不爭，堪認受處分人確有前揭交
    通違規行為無疑。而受處分人經警方舉發上開「酒後駕車」
    之違規行為後，併經警方移送臺灣臺北地方法院檢察署偵辦
    ，嗣該署檢察官於98年4 月27日以98年度偵字第9134號為緩
    起訴處分，緩起訴期間為1 年（緩起訴期間自98年5 月18日
    起至99年5 月17日止），自收受檢察官執行緩起訴處分命令
    通知書之日起，於5 個月內向臺北市觀護志工協進會支付新
    臺幣22,500元，及於緩起訴處分確定後10個月內接受6 小時
    道路交通安全講習，嗣緩起訴期間期滿未經撤銷等情，有前
    揭緩起訴處分書、臺灣高等法院被告前案紀錄表各1 份附卷
    可稽。綜上，堪認本件異議人之「酒後駕車」，確係「一行
    為同時觸犯刑事法律」，並經檢察官為緩起訴處分確定，異
    議人且已履行該緩起訴處分命令，支付具有罰金性質之處分
    金，揆諸上揭說明，應認異議人因本件交通違規所應處之罰
    鍰部分處罰，已依刑事法律處罰，惟核其所支付上開具有罰
    金性質之處分金22,500元，其金額仍低於道路交通管理處罰
    條例第35條第1 項第1款暨違反道路交通管理事件統一裁罰
    基準表所定之最低罰鍰基準額49,500元，自應依道路交通管
    理處罰條例第35條第8 項規定，就異議人所繳納不足最低罰
    鍰基準額之部分即27,000元，裁處罰鍰，原處分機關漏未斟
    酌及此，就本件裁罰之罰鍰部分，遽對異議人裁處49,500元
    ，此部分自有未當。
  (二)至原處分機關援引交通部95年7 月17日交路字第0950006986
    號函釋以法務部行政罰法諮詢小組第1 次會議記錄，認「緩
    起訴乃附帶條件的不起訴處分，亦即是不起訴的一種」，而
    認應維持原處分云云。惟按法官依據法律獨立審判，憲法第
    80條載有明文。各機關依其職掌就有關法規為釋示之行政命
    令，法官於審判案件時，固可予以引用，但仍得依據法律，
    表示適當之不同見解，並不受其拘束，司法院大法官會議解
    釋釋字第216 號解釋意旨可資參照。是原處分機關所提前開
    交通部函釋，固與本院前揭見解不同，然本院不受其拘束，
    附此敘明。
七、綜上所述，本件受處分人確有道路交通管理處罰條例第35條
    第1 項第1 款所定之交通違規行為，惟原處分機關漏未斟酌
    上揭行政罰法第26條第1 項、刑事訴訟法第253 條之1 、道
    路交通管理處罰條例第35條第8 項等規定之規範目的，遽就
    罰鍰部分，對受處分人為上開裁罰，尚有未當，本院爰將原
    處分關於此部分撤銷，並依上開規定自為裁定如主文第2 項
    所示，以資適法。
據上論斷，應依道路交通案件處理辦法第19條、第20條，裁定如
主文。
中    華    民    國    99    年    7     月    30    日
                  交通法庭  法  官  林晏如
上正本與原本無異。
如不服本裁定，應於送達後5日內向本院提出抗告狀。
                            書記官  楊盈茹
中    華    民    國    99    年    8     月    2     日

司法院資訊處製作；財團法人民間司法改革基金會備份。
